---
title: "Influencia de las redes sociales en el estilo de vida de los jóvenes universitarios"
format: html
---

## Tema del Proyecto

**Influencia de las redes sociales en el estilo de vida de los jóvenes universitarios.**

## Objetivo General

Analizar el uso de las redes sociales en el público joven universitario y su impacto en su estilo de vida (horas de sueño, horas de estudio, horas de ejercicio, rendimiento académico, actividades extracurriculares).

## Objetivos Específicos

### Objetivo 1

**Analizar la relación entre el tiempo dedicado al estudio, el uso de redes sociales y el promedio ponderado del ciclo anterior.**

+---------------+----------------------------------------+-------------------+-------------+
| Columna       | Variable                               | Tipo de variable  | Escala      |
+===============+========================================+===================+=============+
| 4             | prom_estudio_dia                       | Numérica continua | Razón       |
|               |                                        |                   |             |
|               | Horas de estudio por día               |                   |             |
+---------------+----------------------------------------+-------------------+-------------+
| 5/26/27/28/29 | prom_dia_whatsapp                      | Numérica continua | Razón       |
|               |                                        |                   |             |
|               | prom_dia_instagram                     |                   |             |
|               |                                        |                   |             |
|               | prom_dia_linkedin                      |                   |             |
|               |                                        |                   |             |
|               | prom_dia_x                             |                   |             |
|               |                                        |                   |             |
|               | prom_dia_tiktok                        |                   |             |
|               |                                        |                   |             |
|               | Horas de uso de redes sociales por día |                   |             |
+---------------+----------------------------------------+-------------------+-------------+
| 6             | prom_ciclo_pasado                      | Numérica continua | Razón       |
|               |                                        |                   |             |
|               | Promedio ponderado del ciclo anterior  |                   |             |
+---------------+----------------------------------------+-------------------+-------------+

### Objetivo 2

**Examinar cómo varía la percepción del impacto de las redes sociales sobre la salud mental y el rendimiento académico según el sexo y el ciclo academico.**

+------------+-----------------------------------------+-------------------+------------+
| Columna    | Variable                                | Tipo de variable  | Escala     |
+============+=========================================+===================+============+
| 2          | sexo                                    | Categórica        | Nominal    |
+------------+-----------------------------------------+-------------------+------------+
| 7          | ciclo                                   | Numérica discreta | Razón      |
+------------+-----------------------------------------+-------------------+------------+
| 18         | concentracion_rendimiento_academico     | Categórica        | Nominal    |
|            |                                         |                   |            |
|            | (Percepción del impacto en rendimiento) |                   |            |
+------------+-----------------------------------------+-------------------+------------+
| 20         | impactos_redes_salud_mental             | Categórica        | Ordinal    |
|            |                                         |                   |            |
|            | (Impacto percibido en salud mental)     |                   |            |
+------------+-----------------------------------------+-------------------+------------+

### Objetivo 3

**Evaluar si los estudiantes que consumen contenido académico en redes sociales presentan mayor satisfacción académica y menor distracción durante el estudio.**

+------------+-------------------------------------------+-------------------+------------+
| Columna    | Variable                                  | Tipo de variable  | Escala     |
+============+===========================================+===================+============+
| 14         | notificaciones_estudio_diario             | Numérica discreta | Razón      |
|            |                                           |                   |            |
|            | (Veces que revisa redes mientras estudia) |                   |            |
+------------+-------------------------------------------+-------------------+------------+
| 16         | tipo_contenido_redes_sociales             | Categórica        | Nominal    |
|            |                                           |                   |            |
|            | (Tipo de contenido que consume)           |                   |            |
+------------+-------------------------------------------+-------------------+------------+
| 22         | uso_redes_academicas                      | Categórica        | Nominal    |
|            |                                           |                   |            |
|            | (Uso de redes para contenido académico)   |                   |            |
+------------+-------------------------------------------+-------------------+------------+
| 23         | satisfaccion_rendimiento_academico        | Categórica        | Ordinal    |
|            |                                           |                   |            |
|            | (Satisfacción con rendimiento académico)  |                   |            |
+------------+-------------------------------------------+-------------------+------------+

### Objetivo 4

**Analizar la relación entre el uso diario de redes sociales y la participación en actividades extracurriculares, considerando la motivación percibida.**

+---------------+-----------------------------------------------+-------------------+------------+
| Columna       | Variable                                      | Tipo de variable  | Escala     |
+===============+===============================================+===================+============+
| 5/26/27/28/29 | prom_dia_whatsapp                             | Numérica continua | Razón      |
|               |                                               |                   |            |
|               | prom_dia_instagram                            |                   |            |
|               |                                               |                   |            |
|               | prom_dia_linkedin                             |                   |            |
|               |                                               |                   |            |
|               | prom_dia_x                                    |                   |            |
|               |                                               |                   |            |
|               | prom_dia_tiktok                               |                   |            |
|               |                                               |                   |            |
|               | (Horas de uso de redes sociales por día)      |                   |            |
+---------------+-----------------------------------------------+-------------------+------------+
| 9             | actividad_extracurricular_actual              | Categórica        | Nominal    |
|               |                                               |                   |            |
|               | (Tipo de actividad extracurricular)           |                   |            |
+---------------+-----------------------------------------------+-------------------+------------+
| 19            | impacto_redes_actividades_extracurriculares   | Categórica        | Ordinal    |
|               |                                               |                   |            |
|               | (Efecto percibido en motivación)              |                   |            |
+---------------+-----------------------------------------------+-------------------+------------+
| 25            | frecuencia_descubrimiento_actividades_redes   | Categórica        | Ordinal    |
|               |                                               |                   |            |
|               | (Frecuencia de descubrimiento de actividades) |                   |            |
+---------------+-----------------------------------------------+-------------------+------------+

### Objetivo 5

**Evaluar cómo el uso nocturno de redes sociales se asocia con el sueño y la concentración durante el estudio.**

+------------+---------------------------------------------+-------------------+------------+
| Columna    | Variable                                    | Tipo de variable  | Escala     |
+============+=============================================+===================+============+
| 11         | horas_sueño_xnoche                          | Numérica continua | Razón      |
|            |                                             |                   |            |
|            | (Horas de sueño por noche)                  |                   |            |
+------------+---------------------------------------------+-------------------+------------+
| 14         | notificaciones_estudio_diario               | Numérica discreta | Razón      |
|            |                                             |                   |            |
|            | (Veces que revisa redes mientras estudia)   |                   |            |
+------------+---------------------------------------------+-------------------+------------+
| 15         | dias_redes_antes_de_dormir                  | Numérica discreta | Razón      |
|            |                                             |                   |            |
|            | (Días que usa redes antes de dormir)        |                   |            |
+------------+---------------------------------------------+-------------------+------------+
| 18         | afecta_concentracion_rendimiento            | Categórica        | Nominal    |
|            |                                             |                   |            |
|            | (Percepción de afectación en concentración) |                   |            |
+------------+---------------------------------------------+-------------------+------------+
| 21         | momento_uso_redes_sociales                  | Categórica        | Nominal    |
|            |                                             |                   |            |
|            | (Momento del día con mayor uso de redes)    |                   |            |
+------------+---------------------------------------------+-------------------+------------+

## Avance 2

```{r setup}
library(readr)
library(ggplot2)
```

```{r lectura}
DF_1 <- read_csv("Estudiantes.csv", col_types = cols(.default = "c"))
DF_2 <- DF_1  # Backup
```

### Limpieza general

```{r limpieza_general}
DF_1 <- DF_1[, colSums(is.na(DF_1)) < nrow(DF_1)]
DF_1 <- DF_1[, colMeans(is.na(DF_1)) < 0.5]
DF_1 <- DF_1[rowSums(is.na(DF_1)) != ncol(DF_1), ]
DF_1 <- DF_1[!duplicated(DF_1), ]
DF_1 <- DF_1[, -(1:3)]
```

### Limpieza por columnas

#### Edad

```{r edad}
DF_1[[1]] <- as.integer(DF_1[[1]])
DF_1 <- DF_1[DF_1[[1]] >= 16 & DF_1[[1]] <= 29, ]
names(DF_1)[1] <- "edad"

# Histograma
ggplot(DF_1, aes(x = edad)) +
  geom_histogram(binwidth = 1, fill = "blue", color = "black", alpha = 0.7) +
  labs(title = "Distribución de la Edad", x = "Edad", y = "Frecuencia") +
  theme_minimal()
```

#### Sexo

```{r sexo}
library(ggplot2)

# Filtrar los datos para que solo incluyan "Masculino" y "Femenino"
DF_1 <- DF_1[DF_1[[2]] %in% c("Masculino", "Femenino"), ]
names(DF_1)[2] <- "sexo"

# Crear gráfico de torta
ggplot(DF_1, aes(x = "", fill = sexo)) +
  geom_bar(width = 1, stat = "count") +
  coord_polar("y") +
  labs(title = "Distribución de Género") +
  theme_void() +
  theme(legend.title = element_blank())  # Opcional, para quitar el título de la leyenda

```

#### Tipo de universidad

```{r tipo_universidad}

# Filtrar los datos para que solo incluyan "Privada" y "Pública"
DF_1 <- DF_1[DF_1[[3]] %in% c("Privada", "Pública"), ]
names(DF_1)[3] <- "tipo_universidad"

# Crear gráfico de torta para "tipo_universidad"
ggplot(DF_1, aes(x = "", fill = tipo_universidad)) +
  geom_bar(width = 1, stat = "count") +
  coord_polar("y") +
  labs(title = "Distribución de Tipo de Universidad") +
  theme_void() +
  theme(legend.title = element_blank())  # Opcional, para quitar el título de la leyenda

```

#### Promedio horas estudio por día

```{r estudio_dia}
# Suprimir salidas intermedias
invisible(table(DF_1[[4]], useNA = "ifany"))
invisible(unique(DF_1[[4]][!grepl("^\\d+$", DF_1[[4]])]))

# Limpieza y conversión
DF_1[[4]] <- as.character(DF_1[[4]])
DF_1[[4]][!grepl("^\\d+$", DF_1[[4]])] <- NA
DF_1[[4]] <- as.integer(DF_1[[4]])
DF_1[[4]][DF_1[[4]] > 20] <- NA
names(DF_1)[4] <- "prom_estudio_dia"

# Solo el gráfico como salida
plot(density(DF_1$prom_estudio_dia, na.rm = TRUE),
     main = "Densidad de Horas de Estudio por Día",
     xlab = "Horas de estudio", col = "darkred", lwd = 2)



```

#### Promedio ponderado del ciclo pasado

```{r promedio_ponderado}
# Suprimir advertencias y salidas no deseadas
DF_1[[6]] <- as.character(DF_1[[6]])
DF_1[[6]][!grepl("^\\d+(\\.\\d+)?$", DF_1[[6]])] <- NA
DF_1[[6]] <- round(as.double(DF_1[[6]]), 2)
names(DF_1)[6] <- "prom_ciclo_pasado"

# Solo mostrar el gráfico
boxplot(DF_1$prom_ciclo_pasado,
        main = "Distribución del Promedio Ponderado",
        ylab = "Promedio",
        col = "#FF5733",
        border = "#C70039")

```

#### Ciclo académico

```{r ciclo}
DF_1[[7]] <- as.numeric(as.character(DF_1[[7]]))
DF_1[[7]] <- round(DF_1[[7]])
DF_1[[7]] <- as.integer(DF_1[[7]])
DF_1 <- DF_1[DF_1[[7]] %in% 1:10, ]
names(DF_1)[7] <- "ciclo"
barplot(table(DF_1$ciclo),
        main = "Distribución de Estudiantes por Ciclo",
        xlab = "Ciclo",
        ylab = "Frecuencia",
        col = "#3498DB",
        border = "white")

```

#### Uso diario de redes sociales (Whatsapp, Instagram, TikTok, LinkedIn, X)

```{r uso_redes}
# Definimos los rangos válidos
rangos_validos <- c("0 horas (no lo uso)", "Entre 1-3 horas", "Entre 3-6 horas", "Entre 6-9 horas", "Entre 9-12 horas")

# Whatsapp
DF_1[[5]][!DF_1[[5]] %in% rangos_validos] <- NA
names(DF_1)[5] <- "prom_dia_whatsapp"

# Instagram
DF_1[[26]][!DF_1[[26]] %in% rangos_validos] <- NA
names(DF_1)[26] <- "prom_dia_instagram"

# TikTok
DF_1[[27]][!DF_1[[27]] %in% rangos_validos] <- NA
names(DF_1)[27] <- "prom_dia_tiktok"

# LinkedIn
DF_1[[28]][!DF_1[[28]] %in% rangos_validos] <- NA
names(DF_1)[28] <- "prom_dia_linkedin"

# X
DF_1[[29]][!DF_1[[29]] %in% rangos_validos] <- NA
names(DF_1)[29] <- "prom_dia_x"


```

#### Asignaturas cursadas actualmente

```{r}
DF_1[[8]] <- as.integer(DF_1[[8]])
boxplot(DF_1[[8]],
        main = "Cuántas asignaturas cursas actualmente",
        ylab = "Cursos",
        col = "lightgreen",
        border = "darkgreen")
names(DF_1)[8] <- "total_cursos_actuales"

```

#### Actividad Extracurricular actual

```{r}
DF_1[!(DF_1[[9]] %in% c("Arte", "Deportes", "Música", "Voluntariado", "Club Académico", "No participo en ninguna")), ]
```

```{r}
names(DF_1)[9] <- "actividad_extracurricular_actual"

```

#### Horas ejercicio fisico a la semana

```{r}
DF_1[[10]] <- as.integer(DF_1[[10]])
```

```{r}
boxplot(DF_1[[10]],
        main = "Horas semanales de ejercicio físico",
        ylab = "Horas",
        col = "lightgreen",
        border = "darkgreen")
names(DF_1)[10] <- "horas_ejercicio_semanal"

```

#### Horas de dormir por noche

```{r}
DF_1[[11]] <- as.integer(DF_1[[11]])
```

```{r}
boxplot(DF_1[[11]],
        main = "Cuántas horas duermes aproximadamente por noche",
        ylab = "Horas",
        col = "lightgreen",
        border = "darkgreen")
names(DF_1)[11] <- "horas_sueño_xnoche"

```

#### Red Social mas utilizada

```{r}
DF_1[!(DF_1[[12]] %in% c("Whatsapp", "Instagram", "Tiktok", "Facebook / meta", 
                        "X (Twitter)", "Linkedin", "Telegram", "Discord", "Otro")), ]
```

```{r}
names(DF_1)[12] <- "red_mas_usada"

```

#### Tiempo máximo sin revisar redes sociales por dia

```{r}
DF_1[[13]] <- as.integer(DF_1[[13]])
```

```{r}
boxplot(DF_1[[13]],
        main = "Boxplot del tiempo sin revisar redes sociales",
        ylab = "Horas",
        col = "skyblue",        
        border = "navy",        
        boxcol = "darkblue",    
        whiskcol = "gray40",    
        staplecol = "gray40",   
        medcol = "red") 
names(DF_1)[13] <- "tiempo_max_sin_redes_dia"

```

#### Notificaciones redes diario mientras estudias

```{r}
DF_1[[14]] <- as.integer(DF_1[[14]])
```

```{r}
DF_1[DF_1[[14]] > 100, ]
DF_1[[14]][DF_1[[14]] > 100] <- NA
```

```{r}
boxplot(DF_1[[14]],
        main = "Cuántas veces al día aproximadamente revisas tu teléfono por notificaciones de redes sociales mientras estudias",
        ylab = "Veces por día",
        col = "skyblue",      
        border = "steelblue", 
        boxcol = "blue4",    
        whiskcol = "gray40",  
        staplecol = "gray40", 
        medcol = "red")       
```

```{r}
names(DF_1)[14] <- "notificaciones_estudio_diario"

```

#### Revisiones redes antes de dormir:

```{r}
DF_1[[15]] <- as.integer(DF_1[[15]])
```

```{r}
boxplot(DF_1[[15]],
        main = "Cuántos días a la semana sueles usar redes sociales antes de dormir",
        ylab = "dias",
        col = "skyblue",      
        border = "steelblue", 
        boxcol = "blue4",    
        whiskcol = "gray40",  
        staplecol = "gray40", 
        medcol = "red")
```

```{r}
names(DF_1)[15] <- "dias_redes_antes_de_dormir"

```

#### Contenido consumido principalmente en redes sociales

```{r}
DF_1[!DF_1[[16]] %in% c("Entretenimiento (ver videos, seguir deportes, escuchar música)", 
                          "Información (noticias , actualidad)", 
                          "Educación (contenido académico)", 
                          "Socializar"), ]
```

```{r}
DF_1[[16]][!DF_1[[16]] %in% c("Entretenimiento (ver videos, seguir deportes, escuchar música)", 
                               "Información (noticias , actualidad)", 
                               "Educación (contenido académico)", 
                               "Socializar")] <- NA

```

```{r}
names(DF_1)[16] <- "tipo_contenido_redes_sociales"

```

#### Satisfacción social presencial con amigos

```{r}
DF_1[[17]] <- as.integer(DF_1[[17]])
```

```{r}
boxplot(DF_1[[17]],
        main = "Que tan satisfecho estás con tu interacción social presencial con amigos o compañeros en tu centro de estudio y/o trabajo",
        ylab = "satisfaccion",
        col = "skyblue",      
        border = "steelblue", 
        boxcol = "blue4",    
        whiskcol = "gray40",  
        staplecol = "gray40", 
        medcol = "red")
```

```{r}
names(DF_1)[17] <- "satisfaccion_interaccion_social_presencial"

```

#### Uso de redes sociales afecta tu capacidad de concentración y rendimiento académico

```{r}
DF_1[[18]] <- as.integer(DF_1[[18]])
```

```{r}
boxplot(DF_1[[18]],
       main = "Consideras que el uso de redes sociales afecta tu capacidad de concentración y rendimiento académico",
        ylab = "nivel",
         col = "skyblue",      
        border = "steelblue", 
        boxcol = "blue4",    
        whiskcol = "gray40",  
        staplecol = "gray40", 
        medcol = "red")
```

```{r}
names(DF_1)[18] <- "afecta_concentracion_rendimiento"

```

#### Uso de redes sociales motiva/desmotiva/no efecto a participar actividades extracurriculares

```{r}
DF_1[!DF_1[[19]] %in% c("Motiva", "Desmotiva", "No tiene efecto"), ]
```

```{r}
DF_1[[19]][!DF_1[[19]] %in% c("Motiva", "Desmotiva", "No tiene efecto")] <- NA
```

```{r}
names(DF_1)[19] <- "impacto_redes_actividades_extracurriculares"

```

#### Impacto del uso excesivo de redes sociales sobre la salud mental y autoestima.

```{r}
DF_1[[20]] <- as.integer(DF_1[[20]])
```

```{r}
boxplot(DF_1[[20]],
        main = "Qué tanto sientes que el uso excesivo de redes sociales puede afectar tu salud mental ?(autoestima , etc)",
        ylab = "nivel",
         col = "skyblue",      
        border = "steelblue", 
        boxcol = "blue4",    
        whiskcol = "gray40",  
        staplecol = "gray40", 
        medcol = "red")
```

```{r}
names(DF_1)[20] <- "impacto_redes_salud_mental"

```

#### Momentos del día con mayor uso de redes sociales.

```{r}
DF_1[!DF_1[[21]] %in% c("Mañana (6am-11:59 am)", "Tarde (12 pm - 6pm)", "Noche(6pm-12 am)", "Madrugada (12am-6am)"), ]
```

```{r}
DF_1[[21]][!DF_1[[21]] %in% c("Mañana (6am-11:59 am)", "Tarde (12 pm - 6pm)", "Noche(6pm-12 am)", "Madrugada (12am-6am)")] <- NA
```

```{r}
names(DF_1)[21] <- "momento_uso_redes_sociales"

```

#### Uso de redes sociales para acceder a información académica

```{r}
DF_1[!DF_1[[22]] %in% c("Sí", "No"), ]
```

```{r}
names(DF_1)[22] <- "uso_redes_academicas"

```

#### Nivel de satisfacción con el rendimiento académico actual

```{r}
DF_1[[23]] <- as.integer(DF_1[[23]])
```

```{r}
boxplot(DF_1[[23]],
        main = "Qué tan satisfecho(a) estás con tu rendimiento académico actual",
        ylab = "nivel",
         col = "skyblue",      
        border = "steelblue", 
        boxcol = "blue4",    
        whiskcol = "gray40",  
        staplecol = "gray40", 
        medcol = "red")
```

```{r}
names(DF_1)[23] <- "satisfaccion_rendimiento_academico"

```

#### Cantidad de amigos de redes sociales con los que interactúas en persona

```{r}
DF_1[[24]] <- as.integer(DF_1[[24]])
```

```{r}
DF_1[DF_1[[24]] > 100, ]
DF_1[[24]][DF_1[[24]] > 100] <- NA
```

```{r}
boxplot(DF_1[[24]],
        main = "Con cuántos de los amigos que conociste a través de redes sociales interactúas también en persona",
         ylab = "nivel",
         col = "skyblue",      
        border = "steelblue", 
        boxcol = "blue4",    
        whiskcol = "gray40",  
        staplecol = "gray40", 
        medcol = "red")
```

```{r}
names(DF_1)[24] <- "interaccion_persona_amigos_redes"

```

#### Frecuencia con la que los estudiantes descubren actividades extracurriculares a través de redes sociales

```{r}
DF_1[[25]] <- as.integer(DF_1[[25]])
```

```{r}
head(DF_1[[25]], 10)
```

```{r}
boxplot(DF_1[[25]],
        main = "Con qué frecuencia descubres actividades extracurriculares a través de redes sociales",
        ylab = "frecuencia",
         col = "skyblue",      
        border = "steelblue", 
        boxcol = "blue4",    
        whiskcol = "gray40",  
        staplecol = "gray40", 
        medcol = "red")
```

```{r}
names(DF_1)[25] <- "frecuencia_descubrimiento_actividades_redes"

```

```{r}
# Resumen descriptivo de todo el dataframe
summary(DF_1)



```

```{r}
str(DF_1)
```

```{r}
# Clasificar correctamente las variables categóricas como factor
DF_1[[2]]  <- as.factor(DF_1[[2]])   # Sexo
DF_1[[3]]  <- as.factor(DF_1[[3]])   # Tipo de universidad
DF_1[[5]]  <- as.factor(DF_1[[5]])   # Rango de tiempo de estudio
DF_1[[9]]  <- as.factor(DF_1[[9]])   # Actividad extracurricular
DF_1[[12]] <- as.factor(DF_1[[12]])  # Red social favorita
DF_1[[16]] <- as.factor(DF_1[[16]])  # Uso principal de redes
DF_1[[19]] <- as.factor(DF_1[[19]])  # Impacto en motivación
DF_1[[21]] <- as.factor(DF_1[[21]])  # Horario de uso
DF_1[[22]] <- as.factor(DF_1[[22]])  # Respuesta Sí/No

# Clasificar rangos de uso de redes sociales como factores
DF_1[[26]] <- as.factor(DF_1[[26]])  # Uso WhatsApp
DF_1[[27]] <- as.factor(DF_1[[27]])  # Uso Instagram
DF_1[[28]] <- as.factor(DF_1[[28]])  # Uso TikTok
DF_1[[29]] <- as.factor(DF_1[[29]])  # Uso Facebook/meta o X


```
