---
title: "Influencia de las redes sociales en el estilo de vida de los jóvenes universitarios"
format: html
---

## Tema del Proyecto

**Influencia de las redes sociales en el estilo de vida de los jóvenes universitarios.**

## Objetivo General

Analizar el uso de las redes sociales en el público joven universitario y su impacto en su estilo de vida (horas de sueño, horas de estudio, horas de ejercicio, rendimiento académico, actividades extracurriculares).

## Objetivos Específicos

### Objetivo 1

**Analizar la relación entre el tiempo dedicado al estudio, el uso de redes sociales como tiktok y el promedio ponderado del ciclo anterior.**

+------------+----------------------------------------+-------------------+------------+
| Columna    | Variable                               | Tipo de variable  | Escala     |
+============+========================================+===================+============+
| 4          | prom_estudio_dia                       | Numérica continua | Razón      |
|            |                                        |                   |            |
|            | Horas de estudio por día               |                   |            |
+------------+----------------------------------------+-------------------+------------+
| 28         | prom_dia_tiktok                        | Categórica        | Ordinal    |
|            |                                        |                   |            |
|            | Horas de uso de redes sociales por día |                   |            |
+------------+----------------------------------------+-------------------+------------+
| 6          | prom_ciclo_pasado                      | Numérica continua | Razón      |
|            |                                        |                   |            |
|            | Promedio ponderado del ciclo anterior  |                   |            |
+------------+----------------------------------------+-------------------+------------+

### Objetivo 2

**Examinar cómo varía la percepción del impacto de las redes sociales sobre la salud mental y el rendimiento académico según el sexo y el ciclo academico.**

+------------+-----------------------------------------+-------------------+------------+
| Columna    | Variable                                | Tipo de variable  | Escala     |
+============+=========================================+===================+============+
| 2          | sexo                                    | Categórica        | Nominal    |
+------------+-----------------------------------------+-------------------+------------+
| 7          | ciclo                                   | Numérica discreta | Razón      |
+------------+-----------------------------------------+-------------------+------------+
| 18         | conntracion_rendimiento_academico       | Categórica        | Nominal    |
|            |                                         |                   |            |
|            | (Percepción del impacto en rendimiento) |                   |            |
+------------+-----------------------------------------+-------------------+------------+
| 20         | impactos_redes_salud_mental             | Categórica        | Ordinal    |
|            |                                         |                   |            |
|            | (Impacto percibido en salud mental)     |                   |            |
+------------+-----------------------------------------+-------------------+------------+

### Objetivo 3

**Evaluar si los estudiantes que consumen contenido académico en redes sociales presentan mayor satisfacción académica y menor distracción durante el estudio.**

+------------+-------------------------------------------+-------------------+------------+
| Columna    | Variable                                  | Tipo de variable  | Escala     |
+============+===========================================+===================+============+
| 14         | notificaciones_estudio_diario             | Numérica discreta | Razón      |
|            |                                           |                   |            |
|            | (Veces que revisa redes mientras estudia) |                   |            |
+------------+-------------------------------------------+-------------------+------------+
| 16         | tipo_contenido_redes_sociales             | Categórica        | Nominal    |
|            |                                           |                   |            |
|            | (Tipo de contenido que consume)           |                   |            |
+------------+-------------------------------------------+-------------------+------------+
| 22         | uso_redes_academicas                      | Categórica        | Nominal    |
|            |                                           |                   |            |
|            | (Uso de redes para contenido académico)   |                   |            |
+------------+-------------------------------------------+-------------------+------------+
| 23         | satisfaccion_rendimiento_academico        | Categórica        | Ordinal    |
|            |                                           |                   |            |
|            | (Satisfacción con rendimiento académico)  |                   |            |
+------------+-------------------------------------------+-------------------+------------+

### Objetivo 4

**Analizar la relación entre el uso diario de redes sociales como tiktok y la participación en actividades extracurriculares, considerando la motivación percibida.**

+------------+-----------------------------------------------+-------------------+------------+
| Columna    | Variable                                      | Tipo de variable  | Escala     |
+============+===============================================+===================+============+
| 28         | prom_dia_tiktok                               | Numérica continua | Razón      |
|            |                                               |                   |            |
|            | (Horas de uso de redes sociales por día)      |                   |            |
+------------+-----------------------------------------------+-------------------+------------+
| 9          | actividad_extracurricular_actual              | Categórica        | Nominal    |
|            |                                               |                   |            |
|            | (Tipo de actividad extracurricular)           |                   |            |
+------------+-----------------------------------------------+-------------------+------------+
| 19         | impacto_redes_actividades_extracurriculares   | Categórica        | Ordinal    |
|            |                                               |                   |            |
|            | (Efecto percibido en motivación)              |                   |            |
+------------+-----------------------------------------------+-------------------+------------+
| 25         | frecuencia_descubrimiento_actividades_redes   | Categórica        | Ordinal    |
|            |                                               |                   |            |
|            | (Frecuencia de descubrimiento de actividades) |                   |            |
+------------+-----------------------------------------------+-------------------+------------+

### Objetivo 5

**Evaluar cómo el uso nocturno de redes sociales se asocia con el sueño y la cocentración durante el estudio.**

+------------+---------------------------------------------+-------------------+------------+
| Columna    | Variable                                    | Tipo de variable  | Escala     |
+============+=============================================+===================+============+
| 11         | horas_sueño_xnoche                          | Numérica continua | Razón      |
|            |                                             |                   |            |
|            | (Horas de sueño por noche)                  |                   |            |
+------------+---------------------------------------------+-------------------+------------+
| 14         | notificaciones_estudio_diario               | Numérica discreta | Razón      |
|            |                                             |                   |            |
|            | (Veces que revisa redes mientras estudia)   |                   |            |
+------------+---------------------------------------------+-------------------+------------+
| 15         | dias_redes_antes_de_dormir                  | Numérica discreta | Razón      |
|            |                                             |                   |            |
|            | (Días que usa redes antes de dormir)        |                   |            |
+------------+---------------------------------------------+-------------------+------------+
| 18         | afecta_concentracion_rendimiento            | Categórica        | Nominal    |
|            |                                             |                   |            |
|            | (Percepción de afectación en concentración) |                   |            |
+------------+---------------------------------------------+-------------------+------------+
| 21         | momento_uso_redes_sociales                  | Categórica        | Nominal    |
|            |                                             |                   |            |
|            | (Momento del día con mayor uso de redes)    |                   |            |
+------------+---------------------------------------------+-------------------+------------+

## Avance 2

```{r setup}
library(readr)
library(ggplot2)
library(dplyr)
library(tidyr)
library(forcats)
```

```{r lectura}
DF_1 <- read_csv("Estudiantes.csv", col_types = cols(.default = "c"))
DF_2 <- DF_1  # Backup
```

### Limpieza general

```{r limpieza_general}
DF_1 <- DF_1[, colSums(is.na(DF_1)) < nrow(DF_1)]
DF_1 <- DF_1[, colMeans(is.na(DF_1)) < 0.5]
DF_1 <- DF_1[rowSums(is.na(DF_1)) != ncol(DF_1), ]
DF_1 <- DF_1[!duplicated(DF_1), ]
DF_1 <- DF_1[, -(1:3)]
```

------------------------------------------------------------------------

### Limpieza por columnas

#### Edad

```{r edad}
DF_1[[1]] <- as.integer(DF_1[[1]])
DF_1 <- DF_1[DF_1[[1]] >= 16 & DF_1[[1]] <= 29, ]
names(DF_1)[1] <- "edad"

# Histograma
ggplot(DF_1, aes(x = edad)) +
  geom_histogram(binwidth = 1, fill = "blue", color = "black", alpha = 0.7) +
  labs(title = "Distribución de la Edad", x = "Edad", y = "Frecuencia") +
  theme_minimal()

```

#### Sexo

```{r sexo}
library(ggplot2)

# Filtrar los datos para que solo incluyan "Masculino" y "Femenino"
DF_1 <- DF_1[DF_1[[2]] %in% c("Masculino", "Femenino"), ]
names(DF_1)[2] <- "sexo"

# Crear gráfico de torta
ggplot(DF_1, aes(x = "", fill = sexo)) +
  geom_bar(width = 1, stat = "count") +
  coord_polar("y") +
  labs(title = "Distribución de Género") +
  theme_void() +
  theme(legend.title = element_blank())  # Opcional, para quitar el título de la leyenda

```

#### Tipo de universidad

```{r tipo_universidad}

# Filtrar los datos para que solo incluyan "Privada" y "Pública"
DF_1 <- DF_1[DF_1[[3]] %in% c("Privada", "Pública"), ]
names(DF_1)[3] <- "tipo_universidad"

# Crear gráfico de torta para "tipo_universidad"
ggplot(DF_1, aes(x = "", fill = tipo_universidad)) +
  geom_bar(width = 1, stat = "count") +
  coord_polar("y") +
  labs(title = "Distribución de Tipo de Universidad") +
  theme_void() +
  theme(legend.title = element_blank())  # Opcional, para quitar el título de la leyenda

```

#### Promedio horas estudio por día

```{r estudio_dia}
# Suprimir salidas intermedias
invisible(table(DF_1[[4]], useNA = "ifany"))
invisible(unique(DF_1[[4]][!grepl("^\\d+$", DF_1[[4]])]))

# Limpieza y conversión
DF_1[[4]] <- as.character(DF_1[[4]])
DF_1[[4]][!grepl("^\\d+$", DF_1[[4]])] <- NA
DF_1[[4]] <- as.integer(DF_1[[4]])
DF_1[[4]][DF_1[[4]] > 20] <- NA
names(DF_1)[4] <- "prom_estudio_dia"

# Solo el gráfico como salida
plot(density(DF_1$prom_estudio_dia, na.rm = TRUE),
     main = "Densidad de Horas de Estudio por Día",
     xlab = "Horas de estudio", col = "darkred", lwd = 2)

```

#### Promedio ponderado del ciclo pasado

```{r promedio_ponderado}
# Suprimir advertencias y salidas no deseadas
DF_1[[6]] <- as.character(DF_1[[6]])
DF_1[[6]][!grepl("^\\d+(\\.\\d+)?$", DF_1[[6]])] <- NA
DF_1[[6]] <- round(as.double(DF_1[[6]]), 2)
names(DF_1)[6] <- "prom_ciclo_pasado"

# Solo mostrar el gráfico
boxplot(DF_1$prom_ciclo_pasado,
        main = "Distribución del Promedio Ponderado",
        ylab = "Promedio",
        col = "#FF5733",
        border = "#C70039")

```

#### Ciclo académico

```{r ciclo}
DF_1[[7]] <- as.numeric(as.character(DF_1[[7]]))
DF_1[[7]] <- round(DF_1[[7]])
DF_1[[7]] <- as.integer(DF_1[[7]])
DF_1 <- DF_1[DF_1[[7]] %in% 1:10, ]
names(DF_1)[7] <- "ciclo"
barplot(table(DF_1$ciclo),
        main = "Distribución de Estudiantes por Ciclo",
        xlab = "Ciclo",
        ylab = "Frecuencia",
        col = "#3498DB",
        border = "white")
```

#### Uso diario de redes sociales (Whatsapp, Instagram, TikTok, LinkedIn, X)

```{r uso_redes}
# Definimos los rangos válidos
rangos_validos <- c("0 horas (no lo uso)", "Entre 1-3 horas", "Entre 3-6 horas", "Entre 6-9 horas", "Entre 9-12 horas")

# Whatsapp
DF_1[[5]][!DF_1[[5]] %in% rangos_validos] <- NA
names(DF_1)[5] <- "prom_dia_whatsapp"

# Instagram
DF_1[[26]][!DF_1[[26]] %in% rangos_validos] <- NA
names(DF_1)[26] <- "prom_dia_instagram"

# TikTok
DF_1[[27]][!DF_1[[27]] %in% rangos_validos] <- NA
names(DF_1)[27] <- "prom_dia_tiktok"

# LinkedIn
DF_1[[28]][!DF_1[[28]] %in% rangos_validos] <- NA
names(DF_1)[28] <- "prom_dia_linkedin"

# X
DF_1[[29]][!DF_1[[29]] %in% rangos_validos] <- NA
names(DF_1)[29] <- "prom_dia_x"


```

#### Asignaturas cursadas actualmente

```{r}
DF_1[[8]] <- as.integer(DF_1[[8]])
boxplot(DF_1[[8]],
        main = "Cuántas asignaturas cursas actualmente",
        ylab = "Cursos",
        col = "lightgreen",
        border = "darkgreen")
names(DF_1)[8] <- "total_cursos_actuales"

```

#### Actividad Extracurricular actual

```{r}
DF_1[!(DF_1[[9]] %in% c("Arte", "Deportes", "Música", "Voluntariado", "Club Académico", "No participo en ninguna")), ]

```

```{r}
names(DF_1)[9] <- "actividad_extracurricular_actual"

```

#### Horas ejercicio fisico a la semana

```{r}
DF_1[[10]] <- as.integer(DF_1[[10]])
```

```{r}
boxplot(DF_1[[10]],
        main = "Horas semanales de ejercicio físico",
        ylab = "Horas",
        col = "lightgreen",
        border = "darkgreen")
names(DF_1)[10] <- "horas_ejercicio_semanal"

```

#### Horas de dormir por noche

```{r}
DF_1[[11]] <- as.integer(DF_1[[11]])
```

```{r}
boxplot(DF_1[[11]],
        main = "Cuántas horas duermes aproximadamente por noche",
        ylab = "Horas",
        col = "lightgreen",
        border = "darkgreen")
names(DF_1)[11] <- "horas_sueño_xnoche"

```

#### Red Social mas utilizada

```{r}
DF_1[!(DF_1[[12]] %in% c("Whatsapp", "Instagram", "Tiktok", "Facebook / meta", 
                        "X (Twitter)", "Linkedin", "Telegram", "Discord", "Otro")), ]
```

```{r}
names(DF_1)[12] <- "red_mas_usada"

```

#### Tiempo máximo sin revisar redes sociales por dia

```{r}
DF_1[[13]] <- as.integer(DF_1[[13]])
```

```{r}
boxplot(DF_1[[13]],
        main = "Boxplot del tiempo sin revisar redes sociales",
        ylab = "Horas",
        col = "skyblue",        
        border = "navy",        
        boxcol = "darkblue",    
        whiskcol = "gray40",    
        staplecol = "gray40",   
        medcol = "red") 
names(DF_1)[13] <- "tiempo_max_sin_redes_dia"


```

#### Notificaciones redes diario mientras estudias

```{r}
DF_1[[14]] <- as.integer(DF_1[[14]])
```

```{r}
DF_1[DF_1[[14]] > 100, ]
DF_1[[14]][DF_1[[14]] > 100] <- NA
```

```{r}
boxplot(DF_1[[14]],
        main = "Cuántas veces al día aproximadamente revisas tu teléfono por notificaciones de redes sociales mientras estudias",
        ylab = "Veces por día",
        col = "skyblue",      
        border = "steelblue", 
        boxcol = "blue4",    
        whiskcol = "gray40",  
        staplecol = "gray40", 
        medcol = "red")       
```

```{r}
names(DF_1)[14] <- "notificaciones_estudio_diario"

```

#### Revisiones redes antes de dormir:

```{r}
DF_1[[15]] <- as.integer(DF_1[[15]])
```

```{r}
boxplot(DF_1[[15]],
        main = "Cuántos días a la semana sueles usar redes sociales antes de dormir",
        ylab = "dias",
        col = "skyblue",      
        border = "steelblue", 
        boxcol = "blue4",    
        whiskcol = "gray40",  
        staplecol = "gray40", 
        medcol = "red")
```

```{r}
names(DF_1)[15] <- "dias_redes_antes_de_dormir"

```

#### Contenido consumido principalmente en redes sociales

```{r}
DF_1[!DF_1[[16]] %in% c("Entretenimiento (ver videos, seguir deportes, escuchar música)", 
                          "Información (noticias , actualidad)", 
                          "Educación (contenido académico)", 
                          "Socializar"), ]
```

```{r}
DF_1[[16]][!DF_1[[16]] %in% c("Entretenimiento (ver videos, seguir deportes, escuchar música)", 
                               "Información (noticias , actualidad)", 
                               "Educación (contenido académico)", 
                               "Socializar")] <- NA

```

```{r}
names(DF_1)[16] <- "tipo_contenido_redes_sociales"

```

#### Satisfacción social presencial con amigos

```{r}
DF_1[[17]] <- as.integer(DF_1[[17]])
```

```{r}
boxplot(DF_1[[17]],
        main = "Que tan satisfecho estás con tu interacción social presencial con amigos o compañeros en tu centro de estudio y/o trabajo",
        ylab = "satisfaccion",
        col = "skyblue",      
        border = "steelblue", 
        boxcol = "blue4",    
        whiskcol = "gray40",  
        staplecol = "gray40", 
        medcol = "red")
```

```{r}
names(DF_1)[17] <- "satisfaccion_interaccion_social_presencial"

```

#### Uso de redes sociales afecta tu capacidad de concentración y rendimiento académico

```{r}
DF_1[[18]] <- as.integer(DF_1[[18]])
```

```{r}
boxplot(DF_1[[18]],
       main = "Consideras que el uso de redes sociales afecta tu capacidad de concentración y rendimiento académico",
        ylab = "nivel",
         col = "skyblue",      
        border = "steelblue", 
        boxcol = "blue4",    
        whiskcol = "gray40",  
        staplecol = "gray40", 
        medcol = "red")
```

```{r}
names(DF_1)[18] <- "afecta_concentracion_rendimiento"

```

#### Uso de redes sociales motiva/desmotiva/no efecto a participar actividades extracurriculares

```{r}
DF_1[!DF_1[[19]] %in% c("Motiva", "Desmotiva", "No tiene efecto"), ]
```

```{r}
DF_1[[19]][!DF_1[[19]] %in% c("Motiva", "Desmotiva", "No tiene efecto")] <- NA
```

```{r}
names(DF_1)[19] <- "impacto_redes_actividades_extracurriculares"

```

#### Impacto del uso excesivo de redes sociales sobre la salud mental y autoestima.

```{r}
DF_1[[20]] <- as.integer(DF_1[[20]])
```

```{r}
boxplot(DF_1[[20]],
        main = "Qué tanto sientes que el uso excesivo de redes sociales puede afectar tu salud mental ?(autoestima , etc)",
        ylab = "nivel",
         col = "skyblue",      
        border = "steelblue", 
        boxcol = "blue4",    
        whiskcol = "gray40",  
        staplecol = "gray40", 
        medcol = "red")
```

```{r}
names(DF_1)[20] <- "impacto_redes_salud_mental"

```

#### Momentos del día con mayor uso de redes sociales.

```{r}
DF_1[!DF_1[[21]] %in% c("Mañana (6am-11:59 am)", "Tarde (12 pm - 6pm)", "Noche(6pm-12 am)", "Madrugada (12am-6am)"), ]
```

```{r}
DF_1[[21]][!DF_1[[21]] %in% c("Mañana (6am-11:59 am)", "Tarde (12 pm - 6pm)", "Noche(6pm-12 am)", "Madrugada (12am-6am)")] <- NA
```

```{r}
names(DF_1)[21] <- "momento_uso_redes_sociales"

```

#### Uso de redes sociales para acceder a información académica

```{r}
DF_1[!DF_1[[22]] %in% c("Sí", "No"), ]
```

```{r}
names(DF_1)[22] <- "uso_redes_academicas"

```

#### Nivel de satisfacción con el rendimiento académico actual

```{r}
DF_1[[23]] <- as.integer(DF_1[[23]])
```

```{r}
boxplot(DF_1[[23]],
        main = "Qué tan satisfecho(a) estás con tu rendimiento académico actual",
        ylab = "nivel",
         col = "skyblue",      
        border = "steelblue", 
        boxcol = "blue4",    
        whiskcol = "gray40",  
        staplecol = "gray40", 
        medcol = "red")
```

```{r}
names(DF_1)[23] <- "satisfaccion_rendimiento_academico"

```

#### Cantidad de amigos de redes sociales con los que interactúas en persona

```{r}
DF_1[[24]] <- as.integer(DF_1[[24]])
```

```{r}
DF_1[DF_1[[24]] > 100, ]
DF_1[[24]][DF_1[[24]] > 100] <- NA
```

```{r}
boxplot(DF_1[[24]],
        main = "Con cuántos de los amigos que conociste a través de redes sociales interactúas también en persona",
         ylab = "nivel",
         col = "skyblue",      
        border = "steelblue", 
        boxcol = "blue4",    
        whiskcol = "gray40",  
        staplecol = "gray40", 
        medcol = "red")
```

```{r}
names(DF_1)[24] <- "interaccion_persona_amigos_redes"

```

#### Frecuencia con la que los estudiantes descubren actividades extracurriculares a través de redes sociales

```{r}
DF_1[[25]] <- as.integer(DF_1[[25]])
```

```{r}
head(DF_1[[25]], 10)
```

```{r}
boxplot(DF_1[[25]],
        main = "Con qué frecuencia descubres actividades extracurriculares a través de redes sociales",
        ylab = "frecuencia",
         col = "skyblue",      
        border = "steelblue", 
        boxcol = "blue4",    
        whiskcol = "gray40",  
        staplecol = "gray40", 
        medcol = "red")
```

```{r}
names(DF_1)[25] <- "frecuencia_descubrimiento_actividades_redes"

```

```{r}
# Resumen descriptivo de todo el dataframe
summary(DF_1)



```

```{r}
str(DF_1)
```

```{r}
# Clasificar correctamente las variables categóricas como factor
DF_1[[2]]  <- as.factor(DF_1[[2]])   # Sexo
DF_1[[3]]  <- as.factor(DF_1[[3]])   # Tipo de universidad
DF_1[[5]]  <- as.factor(DF_1[[5]])   # Rango de tiempo de estudio
DF_1[[9]]  <- as.factor(DF_1[[9]])   # Actividad extracurricular
DF_1[[12]] <- as.factor(DF_1[[12]])  # Red social favorita
DF_1[[16]] <- as.factor(DF_1[[16]])  # Uso principal de redes
DF_1[[19]] <- as.factor(DF_1[[19]])  # Impacto en motivación
DF_1[[21]] <- as.factor(DF_1[[21]])  # Horario de uso
DF_1[[22]] <- as.factor(DF_1[[22]])  # Respuesta Sí/No

# Clasificar rangos de uso de redes sociales como factores
DF_1[[26]] <- as.factor(DF_1[[26]])  # Uso WhatsApp
DF_1[[27]] <- as.factor(DF_1[[27]])  # Uso Instagram
DF_1[[28]] <- as.factor(DF_1[[28]])  # Uso TikTok
DF_1[[29]] <- as.factor(DF_1[[29]])  # Uso Facebook/meta o X



```

```{r}
str(DF_1)
```

------------------------------------------------------------------------

**DESCRIPTORES**

## OBJETIVO 1: Analizar la relación entre el tiempo dedicado al estudio, el uso de redes sociales como tiktok y el promedio ponderado del ciclo anterior.

```{r}
library(dplyr)
library(tidyr)
library(forcats)

summary(DF_1 %>% select(prom_estudio_dia, 
                        prom_dia_instagram, 
                        prom_ciclo_pasado))
```

```{r}
library(ggplot2)
library(dplyr)

DF_1 %>%
  filter(!is.na(prom_dia_tiktok),
         !is.na(prom_ciclo_pasado)) %>%
  ggplot(aes(x = prom_dia_tiktok, y = prom_ciclo_pasado)) +
    geom_boxplot() +
    # Punto rojo para la media
    stat_summary(fun = mean, geom = "point", shape = 21, fill = "red", size = 3) +
    # Etiqueta de la media usando after_stat()
    stat_summary(
      fun       = mean,
      geom      = "text",
      aes(label = round(after_stat(y), 2)),
      vjust     = -0.7,
      color     = "red",
      size      = 3
    ) +
    labs(
      title = "Distribución del promedio por horas de TikTok",
      subtitle = "Con medias marcadas en rojo",
      x     = "Horas de TikTok por día",
      y     = "Promedio ponderado ciclo anterior"
    ) +
    theme_minimal() +
    coord_flip()

```

```{r}
library(dplyr)

resumen_tiktok <- DF_1 %>%
  filter(!is.na(prom_dia_tiktok),
         !is.na(prom_ciclo_pasado)) %>%
  group_by(prom_dia_tiktok) %>%
  summarise(
    n        = n(),
    mínimo   = min(prom_ciclo_pasado),
    Q1       = quantile(prom_ciclo_pasado, 0.25),
    mediana  = median(prom_ciclo_pasado),
    media    = mean(prom_ciclo_pasado),
    Q3       = quantile(prom_ciclo_pasado, 0.75),
    máximo   = max(prom_ciclo_pasado),
    sd       = sd(prom_ciclo_pasado)
  )

print(resumen_tiktok)

```

-   **El promedio más alto está en el grupo de 3–6 horas** de TikTok (**13.58**).
-   **El promedio más bajo está en el grupo de 1–3 horas** (**12.43**), ligeramente más bajo que el grupo que no usa TikTok (**12.93**).
-   La relación **no es completamente lineal**: más horas de TikTok **no necesariamente** implican menor promedio.
-   Puede haber otros factores influyendo (como tiempo de estudio, motivación, etc.).

```{r}
ggplot(DF_1 %>% filter(!is.na(prom_estudio_dia), !is.na(prom_ciclo_pasado)), 
       aes(x = prom_estudio_dia, y = prom_ciclo_pasado)) +
  geom_point(alpha = 0.6, color = "darkgreen") +
  geom_smooth(method = "lm", se = FALSE, color = "red") +
  labs(title = "Relación entre horas de estudio diario y promedio del ciclo",
       x = "Horas de estudio por día ",
       y = "Promedio ponderado") +
  theme_minimal()
```

El gráfico de dispersión muestra que existe una **relación levemente positiva** entre las horas de estudio diario y el promedio académico del ciclo anterior. Sin embargo, la pendiente de la línea de tendencia es muy baja, lo cual indica que **el efecto del tiempo de estudio sobre el rendimiento es débil**.

Además, la **alta dispersión de los datos** sugiere que otros factores, como la calidad del estudio, hábitos personales o el uso de redes sociales, también podrían estar incidiendo en el rendimiento académico. El estudio por sí solo **no garantiza altos promedios**, aunque una mayor dedicación parece estar **ligeramente asociada a mejores resultados** en promedio.

**Conclusiones objetivo 1:**

-   El boxplot muestra que no existe una relación lineal evidente entre el uso de TikTok y el promedio ponderado del ciclo anterior. Sorprendentemente, el grupo que usa TikTok entre 3 y 6 horas presenta el promedio más alto (13.58), incluso más que quienes no usan la red. **Esto coincide con estudios como el de Junco et al. (2011)**, que sugieren que **el uso de redes sociales no siempre está vinculado a un peor rendimiento**, ya que **factores como la intención de uso, la autorregulación y el multitasking consciente** pueden mediar positivamente en los resultados académicos.
-   **Distribución de estudiantes por categoría**:\
    La tabla indica que la mayoría de estudiantes se concentra en las categorías de **1–3 horas** y **0 horas**, lo que otorga mayor peso estadístico a esas observaciones. Sin embargo, los grupos extremos (9–12 horas) también tienen promedios relativamente aceptables, aunque con menor cantidad de casos.
-   **Relación entre horas de estudio y promedio**:\
    El gráfico de dispersión muestra una **relación débilmente positiva** entre las horas de estudio y el rendimiento académico. La pendiente de la línea de tendencia es baja y los datos están altamente dispersos, lo cual sugiere que el número de horas de estudio **no garantiza por sí solo** un buen desempeño. Esto respalda la idea de que la **calidad del estudio y otros factores personales** pueden ser igual o más determinantes que la cantidad de tiempo invertido.

## Objetivo 2 Examinar cómo varía la percepción del impacto de las redes sociales sobre la salud mental y el rendimiento académico según el sexo y el ciclo académico.\*\*

VARIABLES INVOLUCRADAS: sexo , ciclo , concentracion_rendimiento_academico , impactos_redes_salud_mental

```{r}
library(ggplot2)
library(dplyr)

# 1) Barplot de conteos por ciclo
DF_1 %>%
  count(ciclo) %>%
  ggplot(aes(x = factor(ciclo), y = n)) +
    geom_col(fill = "lightblue") +
    geom_text(aes(label = n), vjust = -0.5) +
    labs(
      title = "Distribución de estudiantes por Ciclo Académico",
      x     = "Ciclo",
      y     = "Número de estudiantes"
    ) +
    theme_minimal()


```

```{r}
DF_1_filtrado <- DF_1 %>% filter(!is.na(impacto_redes_salud_mental), !is.na(sexo))

```

```{r}
#Convertir ordinal a factor con etiquetas
DF_1_filtrado$impacto_redes_salud_mental <- factor(DF_1_filtrado$impacto_redes_salud_mental, levels = c("1","2","3","4","5"), labels = c("1 = Poco", "2", "3", "4", "5 = Mucho"))

```

```{r}
#Gráfico lado a lado para comparar percepciones entre sexos

ggplot(DF_1_filtrado, aes(x = impacto_redes_salud_mental, fill = sexo)) + geom_bar(position = position_dodge()) + labs(title = "Comparación de percepción del impacto en salud mental según sexo", x = "Nivel de impacto", y = "Cantidad de encuestados", fill = "Sexo") + theme_minimal() + theme(axis.text.x = element_text(angle = 45, hjust = 1))

```

En esta grafica se nos da a entender que los varones tienden percibir a las redes sociales con un mayor impacto en su salud mental,

```{r}
DF_1_filtrado <- DF_1 %>% filter(!is.na(afecta_concentracion_rendimiento), !is.na(sexo))
```

```{r}
#Convertir variable ordinal a factor con etiquetas claras

DF_1_filtrado$afecta_concentracion_rendimiento <- factor(DF_1_filtrado$afecta_concentracion_rendimiento, levels = c("1","2","3","4","5"), labels = c("1 = Poco", "2", "3", "4", "5 = Mucho"))

```

```{r}
#Gráfico de barras lado a lado para comparación por sexo

ggplot(DF_1_filtrado, aes(x = afecta_concentracion_rendimiento, fill = sexo)) + geom_bar(position = position_dodge()) + labs(title = "Comparación de percepción del impacto en rendimiento académico según sexo", x = "Nivel de impacto", y = "Cantidad de encuestados", fill = "Sexo") + theme_minimal() + theme(axis.text.x = element_text(angle = 45, hjust = 1))

```

```{r}
#Tabla de frecuencias de sexo
sexo_freq <- table(DF_1$sexo) # Porcentajes redondeados 
sexo_pct <- round(100 * sexo_freq / sum(sexo_freq), 1)


```

```{r}
#Etiquetas combinando categoría, cantidad y porcentaje
sexo_labels <- paste0(names(sexo_freq), "\n", sexo_freq, " (", sexo_pct, "%)")

```

```{r}
#Total de observaciones

total_obs <- sum(sexo_freq)

```

```{r}
# Gráfico de torta con total en el título
pie(sexo_freq, labels = sexo_labels, main = paste0("Distribución de Sexo (Total: ", total_obs, " observaciones)"), col = c("skyblue", "pink"))

#Esto nos indica que del total de los encuestados la mayoria son hombres, asi que tomar que las mujeres y los varones tienden a percibir las redes sociales y su impacto en su salud mental es erronea porque las cantidades no son iguales.
```

```{r}
# Boxplot: Nos permite visualizar si hay diferencias en la distribución del ciclo entre hombres y mujeres.

boxplot(ciclo ~ sexo, data = DF_1, main = "Distribución de Ciclo por Sexo", xlab = "Sexo", ylab = "Ciclo", col = "lightblue")
```

```{r}
DF_1_filtrado <- DF_1 %>% filter(!is.na(impacto_redes_salud_mental), !is.na(afecta_concentracion_rendimiento))

```

```{r}
#Definir paleta de 5 colores
paleta_colores <- c("#66c2a5", "#fc8d62", "#8da0cb", "#e78ac3", "#a6d854") # 5 colores

```

```{r}
#Etiquetas para la escala ordinal
etiquetas_impacto <- c("1 = Poco", "2", "3", "4", "5 = Mucho")

```

```{r}
#Gráfico Impacto en salud mental vs Sexo

ggplot(DF_1_filtrado, aes(x = sexo, fill = factor(impacto_redes_salud_mental))) + geom_bar(position = "fill") + scale_fill_manual(values = paleta_colores, name = "Impacto en salud mental", labels = etiquetas_impacto) + scale_y_continuous(labels = scales::percent_format()) + labs(title = "Impacto percibido en salud mental según sexo", x = "Sexo", y = "Proporción") + theme_minimal()

```

Podemos observar que la proporción de la percepción del impacto de las redes sociales en la salud mental es similar entre hombres y mujeres, lo que indica que esta percepción no varía significativamente según el sexo del encuestado. Sin embargo, se destaca que, en general, los participantes tienden a percibir un impacto moderado a alto, ubicándose mayormente en niveles 3 y 4 de la escala de percepción.

```{r}
# Gráfico Impacto en rendimiento académico vs Sexo
ggplot(DF_1_filtrado, aes(x = sexo, fill = factor(afecta_concentracion_rendimiento))) + geom_bar(position = "fill") + scale_fill_manual(values = paleta_colores, name = "Impacto en rendimiento académico", labels = etiquetas_impacto) + scale_y_continuous(labels = scales::percent_format()) + labs(title = "Impacto percibido en rendimiento académico según sexo", x = "Sexo", y = "Proporción") + theme_minimal() 
```

La percepción del impacto de las redes sociales en el rendimiento académico es similar entre hombres y mujeres, mostrando proporciones comparables en ambos grupos. No obstante, se observa una ligera tendencia hacia una mayor percepción en el nivel máximo (5), lo que indica que algunos encuestados consideran que el efecto en su rendimiento es muy significativo.

### Conclusiones objetivo 2: 

Al analizar la percepción sobre el rendimiento académico, se evidencia que hombres y mujeres presentan diferencias en sus percepciones. Esta disparidad, en primera instancia, puede estar influenciada por la composición del grupo encuestado. Respecto a la distribución por ciclo académico, se observa que la mayoría de los participantes son hombres, concentrados principalmente en los ciclos 3 y 6, mientras que las mujeres se concentran en los ciclos 3 y 7. Esta desigualdad en la cantidad de encuestados por sexo indica que un análisis basado únicamente en el número absoluto de hombres y mujeres podría ser engañoso, ya que las proporciones no son equivalentes.

Podemos observar que la percepción del impacto de las redes sociales en la salud mental es bastante similar entre hombres y mujeres, indicando que el sexo no influye significativamente en cómo se percibe este efecto. En general, los participantes tienden a ubicar su percepción en niveles moderados a altos (principalmente en los niveles 3 y 4), reflejando un reconocimiento generalizado del impacto que las redes sociales tienen en la salud mental.

"En cuanto al rendimiento académico, la percepción también es comparable entre ambos sexos, aunque con una ligera inclinación hacia la percepción máxima (nivel 5) por parte de algunos encuestados, lo que sugiere que una parte de la muestra considera que las redes sociales afectan mucho su rendimiento.

## Objetivo 3: **Evaluar si los estudiantes que consumen contenido académico en redes sociales presentan mayor satisfacción académica y menor distracción durante el estudio.**

VARIABLES INVOLUCRADAS: notificaciones_estudio_diario, tipo_contenido_redes_sociales, uso_redes_academicas, satisfaccion_rendimiento_academico

```{r}
# Cargar librerías necesarias
library(tidyverse)
library(ggplot2)

# Visualizamos las variables relevantes
datos_obj3 <- DF_1 |>
  select(notificaciones_estudio_diario, tipo_contenido_redes_sociales,
         uso_redes_academicas, satisfaccion_rendimiento_academico)

# Vemos un resumen general de las variables
summary(datos_obj3)
```

```{r}
DF_1 <- DF_1 %>%
  mutate(tipo_contenido_redes_sociales = fct_recode(
    tipo_contenido_redes_sociales,
    Entretenimiento = "Entretenimiento (ver videos, seguir deportes, escuchar música)",
    Noticias        = "Información (noticias , actualidad)",
    Académico       = "Educación (contenido académico)",
    Socializar      = "Socializar"
  ))

```

```{r}
summary(DF_1$notificaciones_estudio_diario)
ggplot(DF_1, aes(x = notificaciones_estudio_diario)) +
  geom_histogram(binwidth = 1, fill = "#3e9dd8", color = "black") +
  labs(title = "Distribución de notificaciones mientras estudia",
       x = "Notificaciones por sesión de estudio", y = "Frecuencia")

```

El gráfico muestra que la mayoría de estudiantes recibe entre 1 y 5 notificaciones durante sus sesiones de estudio. Los extremos (0 y más de 10 notificaciones) son poco frecuentes, lo que sugiere una experiencia moderada de interrupciones.

Esta distribución sugiere que las distracciones tecnológicas están presentes pero no excesivamente extendidas. Sin embargo, el impacto de estas notificaciones podría depender del tipo de contenido recibido.

```{r}
DF_1 |> 
  filter(!is.na(tipo_contenido_redes_sociales)) |> 
  count(tipo_contenido_redes_sociales) |> 
  ggplot(aes(x = reorder(tipo_contenido_redes_sociales, n), y = n, fill = tipo_contenido_redes_sociales)) +
  geom_col(show.legend = FALSE) +
  coord_flip() +
  labs(title = "Tipo de contenido consumido en redes sociales",
       x = "Tipo de contenido", y = "Cantidad de estudiantes")

```

La mayoría de estudiantes reporta consumir contenido de tipo entretenimiento Entretenimiento”, “Información”, “Educación” y “Socializar”.

El contenido estrictamente académico es el menos frecuente, lo que refleja el uso habitual de redes para fines recreativos. Esta tendencia sugiere que el contenido educativo no domina en redes, pero sí tiene una presencia creciente.

El grupo que consume contenido mixto puede representar un equilibrio entre ocio y apoyo académico.

```{r}
DF_1 |> 
  filter(!is.na(uso_redes_academicas)) |> 
  count(uso_redes_academicas) |> 
  ggplot(aes(x = uso_redes_academicas, y = n, fill = uso_redes_academicas)) +
  geom_col(show.legend = FALSE) +
  labs(title = "Uso de redes sociales con fines académicos",
       x = "¿Usa redes académicas?", y = "Frecuencia")
```

El gráfico indica que una proporción considerable de estudiantes sí utiliza redes sociales con objetivos académicos. Esto sugiere una creciente integración de plataformas digitales como herramientas de aprendizaje informal.

El uso académico puede deberse a la accesibilidad, dinamismo y variedad de formatos que ofrecen las redes. Esta variable es clave para evaluar si estas plataformas impactan en la motivación y rendimiento académico.

```{r}
summary(DF_1$satisfaccion_rendimiento_academico)
ggplot(DF_1, aes(x = satisfaccion_rendimiento_academico)) +
  geom_histogram(binwidth = 1, fill = "#76b947", color = "black") +
  labs(title = "Nivel de satisfacción con el rendimiento académico",
       x = "Satisfacción (1-5)", y = "Frecuencia")
```

La mayoría de los estudiantes declara una satisfacción entre 3 y 4 puntos en una escala del 1 al 5.

Pocos estudiantes se ubican en los extremos (1 o 5), lo que sugiere una percepción moderadamente positiva.

La concentración en valores medios refleja cierta conformidad, aunque no plena satisfacción. Este patrón puede deberse a múltiples factores, incluyendo hábitos de estudio, organización y uso de redes.

```{r}
ggplot(DF_1 %>% filter(!is.na(tipo_contenido_redes_sociales), !is.na(satisfaccion_rendimiento_academico)), 
       aes(x = tipo_contenido_redes_sociales, y = satisfaccion_rendimiento_academico, fill = tipo_contenido_redes_sociales)) +
  geom_boxplot() +
  labs(
    title = "Satisfacción académica según tipo de contenido en redes",
    
    y = "Satisfacción académica",
  ) +
  theme_minimal() 
```

Los estudiantes que consumen contenido académico o mixto presentan niveles de satisfacción más altos. En contraste, quienes solo consumen entretenimiento tienden a mostrar menores niveles de satisfacción.

Esto sugiere que el tipo de contenido influye en la percepción del rendimiento académico. El consumo de contenido académico puede actuar como un refuerzo positivo del estudio.

```{r}
ggplot(DF_1 %>% filter(!is.na(uso_redes_academicas), !is.na(notificaciones_estudio_diario)), 
       aes(x = uso_redes_academicas, y = notificaciones_estudio_diario, fill = uso_redes_academicas)) +
  geom_boxplot() +
  labs(
    title = "Distracción (notificaciones) según uso de redes académicas",
    x = "¿Usa redes académicas?",
    y = "Notificaciones durante estudio"
  ) +
  theme_minimal()

```

```{r}
DF_1 %>%
  filter(!is.na(uso_redes_academicas), !is.na(notificaciones_estudio_diario)) %>%
  group_by(uso_redes_academicas) %>%
  summarise(
    Q1 = quantile(notificaciones_estudio_diario, 0.25),
    Mediana = median(notificaciones_estudio_diario),
    Q3 = quantile(notificaciones_estudio_diario, 0.75),
    IQR = IQR(notificaciones_estudio_diario),
    Min = min(notificaciones_estudio_diario),
    Max = max(notificaciones_estudio_diario),
    Outliers = sum(notificaciones_estudio_diario > (Q3 + 1.5 * IQR))
  )

```

Quienes usan redes con fines académicos tienen mediana de 6 notificaciones vs. 5 de quienes no; además concentran muchos más outliers (80 vs. 18), lo que sugiere que, si bien emplean las redes para estudiar, están más expuestos a interrupciones extremas.

### Conclusión objetivo 3

Los resultados muestran que el consumo de contenido académico en redes sociales se asocia con **niveles más altos de satisfacción académica** en comparación con quienes utilizan las redes principalmente para entretenimiento, información o socializar. Sin embargo, este beneficio viene acompañado de una **mayor exposición a interrupciones**: los estudiantes que usan redes con fines académicos reciben una mediana de **6 notificaciones por sesión** (frente a 5 en quienes no las usan) y presentan muchos más outliers extremos (80 vs. 18), lo que indica que, a pesar de emplear estas plataformas para el estudio, están más sujetos a distracciones puntuales.

En conjunto, esto sugiere que el **tipo de contenido consumido** puede elevar la satisfacción y apoyar el aprendizaje, pero requiere **estrategias de gestión de notificaciones** (por ejemplo, silenciar alertas no críticas) para evitar interrupciones. Así, las redes sociales pueden potenciar el enfoque y el bienestar académico sólo si se utilizan de manera consciente y estructurada

Esto también es confirmado por una **investigación de la Universitat Oberta de Catalunya (UOC),** la cual concluye que el uso adecuado de redes sociales como Facebook, blogs, wikis o Twitter facilita la socialización de los estudiantes y mejora su rendimiento académico en la educación semipresencial. El estudio destaca que, al integrarse en los sistemas de aprendizaje virtual, las redes sociales transforman los grupos de estudiantes en comunidades de aprendizaje, promoviendo la colaboración y el sentido de pertenencia, lo cual impacta positivamente en la motivación y los resultados académicos.

## OBJETIVO 4: Analizar la relación entre el uso diario de redes sociales como titkok y la participación en actividades extracurriculares, considerando la motivación percibida.

Variables involucradas: prom_dia_whatsapp, prom_dia_instagram, prom_dia_linkedin, prom_dia_x, prom_dia_tiktok (puedes usar total_redes_horas),actividad_extracurricular_actual, impacto_redes_actividades_extracurriculares, frecuencia_descubrimiento_actividades_redes

```{r}
# Estadísticas descriptivas de variables clave relacionadas a redes y actividades
summary(DF_1[, c("actividad_extracurricular_actual", 
                 "impacto_redes_actividades_extracurriculares", 
                 "frecuencia_descubrimiento_actividades_redes")])

library(dplyr)
library(ggplot2)
library(tidyr)

# Tabla de contingencia: prom_dia_tiktok vs actividad extracurricular
DF_1 %>%
  filter(!is.na(prom_dia_tiktok), !is.na(actividad_extracurricular_actual)) %>%
  count(prom_dia_tiktok, actividad_extracurricular_actual) %>%
  pivot_wider(
    names_from = actividad_extracurricular_actual,
    values_from = n,
    values_fill = 0
  )

# Gráfico de barras agrupadas: actividad extracurricular según horas de TikTok
DF_1 %>%
  filter(!is.na(prom_dia_tiktok), !is.na(actividad_extracurricular_actual)) %>%
  ggplot(aes(x = actividad_extracurricular_actual, fill = prom_dia_tiktok)) +
    geom_bar(position = "dodge") +
    labs(
      title = "Participación extracurricular según horas de TikTok",
      x = "Actividad extracurricular",
      y = "Número de estudiantes",
      fill = "Horas de TikTok"
    ) +
    theme_minimal() +
    theme(axis.text.x = element_text(angle = 45, hjust = 1))

# Barplot: Percepción del impacto de redes en actividades extracurriculares
DF_1 %>%
  filter(!is.na(impacto_redes_actividades_extracurriculares)) %>%
  ggplot(aes(x = impacto_redes_actividades_extracurriculares)) +
    geom_bar(fill = c("tomato", "lightgreen", "skyblue")) +
    labs(
      title = "Impacto de redes en actividades extracurriculares",
      x = "Percepción del impacto",
      y = "Frecuencia"
    ) +
    theme_minimal()

# Barplot: prom_dia_tiktok (categórica) según percepción de impacto en actividades
DF_1 %>%
  filter(!is.na(impacto_redes_actividades_extracurriculares), !is.na(prom_dia_tiktok)) %>%
  ggplot(aes(x = impacto_redes_actividades_extracurriculares, fill = prom_dia_tiktok)) +
    geom_bar(position = "dodge") +
    labs(
      title = "Uso de TikTok según percepción del impacto en actividades",
      x = "Impacto percibido",
      y = "Cantidad de estudiantes",
      fill = "Horas de TikTok"
    ) +
    theme_minimal()

# Barplot: Frecuencia de descubrimiento de actividades por redes sociales
DF_1 %>%
  filter(!is.na(frecuencia_descubrimiento_actividades_redes)) %>%
  ggplot(aes(x = factor(frecuencia_descubrimiento_actividades_redes))) +
    geom_bar(fill = "orange") +
    labs(
      title = "Frecuencia de descubrimiento de actividades por redes",
      x = "Escala (1 = nunca, 5 = siempre)",
      y = "Frecuencia"
    ) +
    theme_minimal()

```

```{r}
# Tabla cruzada entre participación extracurricular y frecuencia de descubrimiento

(tabla_actividad_vs_descubrimiento <- table(
   DF_1$actividad_extracurricular_actual,
   DF_1$frecuencia_descubrimiento_actividades_redes
 ))
```

## Conclusiones de los gráficos

1.  **Participación extracurricular vs. uso de TikTok**
    -   El grupo “Entre 1–3 horas” de TikTok concentra la mayor participación en **todas** las actividades, incluyendo quienes **no participan** en ninguna.
    -   A partir de “3–6 horas” diarias, la participación en actividades (arte, deportes, música, voluntariado, clubes) va disminuyendo progresivamente.
2.  **Percepción del impacto de las redes**
    -   La mayoría (654) considera que las redes **“No tienen efecto”** en su participación extracurricular, seguido por quienes creen que **“Motiva”** (501) y finalmente los que opinan que **“Desmotiva”** (217).
3.  **Uso de TikTok según percepción de impacto**
    -   Independientemente de si las redes “Motivan”, “Desmotivan” o “No tienen efecto”, el perfil mayoritario sigue siendo un uso moderado (1–3 h/día).
    -   Los usuarios intensivos (\>6 h/día) representan siempre una minoría muy reducida.
4.  **Frecuencia de descubrimiento de actividades**
    -   La respuesta más común es **“3 = a veces”** (492 estudiantes), y la media de la escala es 3.04, lo que indica que las redes **a veces** son fuente de nuevas actividades, pero no de forma continua.
5.  **Interpretación global**
    -   Un uso **moderado** de TikTok se asocia con **mayor** involucramiento extracurricular, mientras que un uso excesivo o nulo correlaciona con menor participación.
    -   La **percepción** del impacto no altera significativamente el patrón de uso moderado.
    -   Las redes sociales funcionan como un canal **ocasional** de descubrimiento, más no como la principal vía de información sobre actividades.

## OBJETIVO 5: Evaluar la relación entre uso nocturno de redes sociales, sueño y concentración

Variables involucradas: horas_sueño_xnoche, notificaciones_estudio_diario, dias_redes_antes_de_dormir, afecta_concentracion_rendimiento, momento_uso_redes_sociales

```{r}

# Estadística descriptiva general
summary(DF_1[, c("horas_sueño_xnoche", "notificaciones_estudio_diario", "dias_redes_antes_de_dormir")])

# 2. Boxplot: Horas de sueño según el momento de uso de redes sociales
DF_1 %>% 
  filter(!is.na(momento_uso_redes_sociales), !is.na(horas_sueño_xnoche)) %>%
  ggplot(aes(x = momento_uso_redes_sociales, y = horas_sueño_xnoche)) +
    geom_boxplot(fill = "skyblue") +
    coord_flip() +
    labs(title="Horas de sueño vs. momento de uso nocturno",
         x="Momento de mayor uso", y="Horas de sueño") +
    theme_minimal()

# 3. Barras: Percepción de afectación de concentración
DF_1 %>% 
  filter(!is.na(afecta_concentracion_rendimiento)) %>%
  ggplot(aes(x = factor(afecta_concentracion_rendimiento))) +
    geom_bar(fill = c("tomato","orange","lightgreen","lightblue","purple")) +
    labs(title="¿Las redes sociales afectan la concentración?",
         x="Nivel de afectación (1-5)", y="Frecuencia") +
    theme_minimal()


# 4. Boxplot: Sueño vs. días de uso de redes antes de dormir
DF_1 %>% 
  filter(!is.na(dias_redes_antes_de_dormir)) %>%
  mutate(dias_redes = factor(dias_redes_antes_de_dormir)) %>%
  ggplot(aes(x = dias_redes, y = horas_sueño_xnoche)) +
    geom_boxplot(fill="orchid") +
    labs(title="Sueño vs. días que usa redes antes de dormir",
         x="Días/semana", y="Horas de sueño") +
    theme_minimal()

# 5. Boxplot: Notificaciones vs. percepción de concentración
DF_1 %>%
  filter(!is.na(afecta_concentracion_rendimiento)) %>%
  ggplot(aes(x = factor(afecta_concentracion_rendimiento),
             y = notificaciones_estudio_diario)) +
    geom_boxplot() +
    labs(title="Notificaciones vs. percepción de concentración",
         x="Afectación de concentración (1-5)", y="Notificaciones") +
    theme_minimal()

```

**Conclusiones Objetivo 5**

1.  **Uso nocturno y sueño**

```         
-   El boxplot de horas de sueño según momento de uso revela que quienes concentran su mayor actividad en la madrugada (12 am–6 am) duermen menos (mediana ≈ 6 h y Q1 ≈ 5 h) que los que usan más sus redes en la noche (6 pm–12 am) o la tarde, cuyos valores centrales de sueño rondan las 6.5–7h.

-   Cuando se agrupan los **días de uso antes de dormir, la mediana de horas de sueño se mantiene cerca de 6h para todos los niveles, con una ligera caída en el rango intercuartílico al usar redes 3–5 noches por semana.
```

2.  **Percepción de concentración**

    -   El **barplot** muestra que la mayoría de estudiantes elige niveles **3 (neutral)** y **4 (algo afectado)**, y muy pocos reportan ni “nada” ni “muchísimo” impacto.

    -   El **boxplot de notificaciones vs. afectación** pone de manifiesto una tendencia clara: conforme aumenta la percepción de distracción (de 1 a 5), la **mediana de notificaciones** por sesión crece de ≈ 5 a ≈ 8.

3.  **Interpretación integrada**

```         
-    Existe evidencia de que el uso más tardío (sobre todo en madrugada) se asocia a **menor duración del sueño**, aunque el efecto neto es moderado.

-    Las interrupciones digitales —medidas por el número de notificaciones— se correlacionan con una **mayor percepción de pérdida de concentración**.

-    Estos resultados coinciden con estudios previos que vinculan el uso nocturno de dispositivos con peor descanso y un incremento de distracciones durante el estudio.
```

Para maximizar los beneficios del estudio sin sacrificar el sueño ni la concentración, conviene limitar el uso de redes en la madrugada y gestionar notificaciones (por ejemplo, con “No molestar”) durante las sesiones de trabajo.

## Fuentes Académicas:

Junco, R., Heiberger, G., & Loken, E. (2011). *The effect of Twitter on college student engagement and grades*. Journal of Computer Assisted Learning, 27(2), 119–132. https://doi.org/10.1111/j.1365-2729.2010.00387.x

Universitat Oberta de Catalunya. (2022, marzo 29). Las redes sociales mejoran el rendimiento académico si se usan con fines educativos. UOC News. <https://www.uoc.edu/es/news/2022/048-redessociales-elearning>
